【裁判字號】    98,易緝,107
【裁判日期】    980731
【裁判案由】    妨害自由
【裁判全文】
臺灣臺北地方法院刑事判決             98年度易緝字第107號
公  訴  人  臺灣臺北地方法院檢察署檢察官
被      告  乙○○
上列被告因妨害自由案件，經檢察官提起公訴（九十五年度偵續
字第三一六號），本院判決如下：
    主  文
乙○○無罪。
    理  由
一、公訴意旨略以：被告乙○○介紹關海珠向被告呂道吉（業經
    臺灣高等法院以九十六年度上易字第二二００號判決無罪確
    定）借款，嗣因關海珠無力清償債務，遂於民國九十三年十
    一月十五日，將坐落臺北市信義區○○○路五四七號七樓之
    房屋（以下簡稱「系爭房屋」）移轉登記予被告呂道吉所指
    定之梅慧玲（被告呂道吉、乙○○及梅慧玲被告訴竊盜及竊
    占案件，業經檢察官於九十五年三月二十七日以九十五年度
    偵字第一二０五號為不起訴處分），用以清償債務。詎被告
    呂道吉、乙○○二人明知前開房屋仍由第三人即告訴人甲○
    ○承租並開設甲○○國際法律事務所供作營業及住宅使用，
    為占有該房屋使用，竟共同基於以強暴妨害人行使權利之犯
    意聯絡，於同年十二月十四日下午三時許，由被告呂道吉僱
    用並指揮不知情之搬家公司人員數名，夥同被告乙○○前往
    上址，強行拆除該處甲○○國際法律事務所之招牌，未經許
    可無故侵入系爭房屋（侵入住宅罪部分未據告訴），強行將
    該屋內告訴人所有之辦公桌椅、訴訟文件、電腦、床墊等物
    搬離，並將該屋作為英特普公司之籌備處，以此強暴方式妨
    害告訴人對於前揭物品及房屋之使用收益權，嗣於九十三年
    十二月二十二日告訴人返國後，始查悉上情，因認被告乙○
    ○共同涉有刑法第三百零四條第一項強制罪嫌云云。
二、按犯罪事實應依證據認定之，無證據不得認定其犯罪事實，
    刑事訴訟法第一百五十四條第二項定有明文。又認定不利於
    被告之事實，須依積極證據，茍積極證據不足為不利於被告
    事實之認定時，即應為有利於被告之認定，更不必有何有利
    之證據；且刑事訴訟法上所謂認定犯罪事實之積極證據，係
    指適合於被告犯罪事實之認定之積極證據而言，雖不以直接
    證據為限，間接證據亦包括在內，然而無論直接或間接證據
    ，其為訴訟上之證明，須於通常一般之人均不致有所懷疑，
    而得確信其為真實之程度者，始得據為有罪之認定，倘其證
    明尚未達到此一程度，而有合理之懷疑存在時，自不能以推
    測或擬制之方法，以為有罪裁判之基礎，最高法院著有三十
    年上字第八一六號、二十九年上字第三一０五號、七十六年
    台上字第四九八六號、四十年臺上字第八六號等判例可資參
    照。次按刑法第三百零四條第一項之強制罪，則須行為人以
    直接、間接對於他人行使有形力，致對他人身體產生強烈影
    響之強暴方式，或以現實之惡害通知他人之脅迫手段，而使
    他人行無義務之事或妨害他人行使權利，始得成立，如未對
    被害人實施強暴脅迫，即不構成該罪，最高法院八十二年度
    上易字第八七一號判決亦可參照。
三、公訴人認被告乙○○涉犯強制罪犯行，無非係以被告呂道吉
    、乙○○於警詢及偵查中之證詞、告訴人於偵查中之指訴、
    證人關海珠、葉爾欽、陳賢德、易言樺於偵查中之證詞，及
    房屋租賃契約書影本一件為其主要論據。
四、訊據被告乙○○堅詞否認有何涉犯強制罪犯行，辯稱：呂道
    吉將系爭房屋過戶之後，某天上午請了幾部卡車，將辦公室
    的一些物品搬到卡車上綑好後，就通知伊到場一同將物品搬
    運到葉爾欽在內湖民權東路六段之辦公室內放置，至於搬運
    什麼物品，物品是何人所有，伊均不知道，呂道吉只是要伊
    幫忙帶路，伊不知道呂道吉為何要搬這些東西，伊沒有幫忙
    搬運或綑綁，是他們搬好之後伊才到現場，不知道這樣會構
    成犯罪等語。
五、經查：
  (一)按被告以外之人於審判外之言詞或書面陳述，除法律有規定
    者外，不得作為證據；又被告以外之人於審判外之陳述，雖
    不符合同法第一百五十九條之一至第一百五十九條之四之規
    定，但經當事人於審判程序同意作為證據，法院審酌該言詞
    陳述或書面陳述作成時之情況，認為適當者，亦得為證據。
    當事人、代理人或辯護人於法院調查證據時，知有第一百五
    十九條第一項不得為證據之情形，而未於言詞辯論終結前聲
    明異議者，視為有前項之同意，刑事訴訟法第一百五十九條
    第一項及第一百五十九條之五分別定有明文。查本案當事人
    對於認定事實所引用之證據資料，於本院準備程序及審理期
    日調查證據中均陳明同意引用為本案證據，而本院審酌該等
    言詞供述及書面非供述證據作成時之情況認為適當，依刑事
    訴訟法第一百五十九條之一至第一百五十九條之五之規定，
    均有證據能力。
  (二)系爭房屋原登記於證人關海珠與葉爾欽之女葉佳淇名下，葉
    佳淇前於九十三年二月一日與告訴人簽訂房屋租賃契約，將
    系爭房屋出租告訴人，約定租期自九十三年二月一日起至九
    十八年一月三十一日止，租金每月新臺幣（下同）六萬元；
    復於九十三年七月一日與拓坊公司簽訂房屋租賃契約將系爭
    房屋出租拓坊公司，租期自九十三年七月一日起至九十四年
    七月一日止，租金每月三千元，此有房屋租賃契約書二件存
    卷可稽（見九十四年他字第六六八號卷第一二至一五頁、九
    十五年度偵字第一二０五號卷第三九至四二頁）。
  (三)證人關海珠經由被告乙○○而認識被告呂道吉，並以系爭房
    屋設定第三順位抵押權為擔保，向被告呂道吉借款二百萬元
    ，嗣因證人關海珠無力償還，故與被告呂道吉協議將系爭房
    屋移轉登記與被告呂道吉，但由被告呂道吉概括承受系爭房
    屋第一、二順位抵押權之債務，惟被告呂道吉因資金不足清
    償系爭房屋第二順位抵押權擔保之三百六十萬元債務，故找
    證人梅慧玲共同出資，並於九十三年十一月十五日將系爭房
    屋移轉登記予梅慧玲等情，業據被告呂道吉、乙○○於警詢
    、偵查及本院審理中均供承不諱，並經證人梅慧玲於偵查中
    證述屬實，且有九十四年臺北市稅捐稽徵處防務稅繳款書、
    土地所有權狀、建物所有權狀、臺北市文山區第二戶政事務
    所印鑑證明及授權書各一件存卷可稽（見九十五年度偵字第
    一二０五號卷第四三至四八頁）。而被告呂道吉於九十三年
    十二月十四日下午三時許，雇用並指揮不知情之搬家公司人
    員數名，前往系爭房屋將屋內擺放之辦公桌椅、文件、電腦
    及床墊等物品搬運至臺北市○○○路○段二九六巷二六號地
    下室一樓放置，而將系爭房屋作為英特普公司之籌備處，當
    時並委託被告乙○○到場處理，嗣告訴人於九十三年十二月
    二十二日返國後始知上情等節，亦據被告呂道吉及乙○○於
    偵查及本院審理中均供承在卷，並經告訴人於偵查中指訴綦
    詳，且經證人陳賢德於偵查中及搬家公司人員陳羿嘉於本院
    審理中證述屬實。故被告乙○○受被告呂道吉委託於上揭時
    間會同搬家公司人員將系爭房屋內擺放之辦公桌椅、文件、
    電腦及床墊等物品搬離一節，應可認定。
  (四)告訴人固於偵查中迭稱系爭房屋內擺放之辦公桌椅、文件、
    電腦及床墊等物品均為其所有等語。惟證人關海珠、葉佳淇
    曾向被告呂道吉表示系爭房屋僅有拓坊公司承租，並於九十
    三年八月三十日書立切結書記載：「本房屋除承租人拓坊有
    限公司代理人陳秀明承租外，絕無任何其他第三人承租，若
    有不實，願付一切法律責任」，此有切結書一紙及房屋租賃
    契約書一件存卷足參（見九十五年度偵字第一二０五號卷第
    三八至四二頁），而告訴人亦未舉證證明證人關海珠、葉佳
    淇書立此切結書時有遭脅迫或非出於自由意志而書寫之情況
    ，堪信此切結書應為真正。則依此切結書之記載，依一般通
    常智識程度之人之判斷，衡情當會信賴原房屋所有人之聲明
    而認系爭房屋僅有拓坊公司承租使用，別無其他承租人。故
    被告呂道吉辯稱因信賴證人關海珠上開切結書之記載，主觀
    上認定系爭房屋除拓坊公司外，別無其他承租人存在，故於
    系爭房屋所有權移轉登記辦理完竣後，逕將其認定為原承租
    人拓坊公司所有之辦公桌椅、文件、電腦及床墊等物品遷移
    至他處，主觀上並無為自己不法所有之意圖等語，應屬可採
    。被告乙○○既僅為證人關海珠與被告呂道吉間借款之介紹
    人，當日亦僅受被告呂道吉委託到場協助處理物品搬運過程
    ，則其辯稱對於系爭房屋是否為他人使用並不知情等節，並
    非與常情不符，應可採信。
  (五)雖證人周嘉忠及蕭文水於偵查中證稱：系爭房屋為告訴人經
    營律師事務所之用，門口有懸掛法律事務所之招牌等語（見
    九十五年度偵續字第三一六號卷第八九至九０頁）。另證人
    陳賢德於偵查中亦結證稱：「我記得關海珠的房子門口有掛
    拓坊公司的招牌，樓下也有，告訴人律師事務所的招牌比較
    小，掛在大門右邊，後來不知道何時拿掉我不清楚，告訴人
    偶爾回來會住個一個禮拜就出國好幾個月，他的一個女性助
    理也是跟告訴人的作息差不多」、「很少有人去找他，一年
    沒有一、兩個」等語（見九十五年度偵續字第三一六號卷第
    八八頁），堪信系爭房屋同時懸掛拓坊公司及甲○○國際法
    律事務所之招牌，但告訴人並非經常前往系爭房屋，由外觀
    上實難辨識拓坊公司與告訴人之法律事務所之關係，則被告
    呂道吉依證人關海珠書立之切結書之記載，無法判斷系爭房
    屋內擺設之物品為告訴人所有，並未違背經驗法則。而被告
    乙○○當日僅受被告呂道吉委託到場協助處理搬運物品過程
    ，其辯稱不知告訴人承租使用系爭房屋等語，亦屬可採。
  (六)又證人陳賢德於警詢中證稱：「當時我及同事劉建華都不願
    讓被告呂道吉搬走，但被告呂道吉卻持有梅慧玲之房屋所有
    權狀，告知我們有事他會負責，我則通知曹聖恩大樓主委，
    主委說如果證明他是屋主我們無權不讓他們進入搬東西，而
    我同事則已經通知信義分局三張犁派出所二名員警到場，而
    員警也同意讓他們搬東西，當時另有告訴人之助理（關小姐
    ）的朋友也在場，他與被告呂道吉一起前往搬物品，於是被
    告呂道吉就將物品搬離，我有問被告呂道吉要將東西搬至何
    處，他告知我要搬到內湖極地光科技分公司，他便與搬家公
    司及告訴人之助理（關小姐）的朋友離開」、「他持有屋子
    的鑰匙進入」（以上見九十五年度偵字第一二０五號卷第三
    六頁），復於偵查中結證稱：「搬家當天我有看到被告乙○
    ○有到場，他時常跟關海珠一起進去該房屋，所以我認識，
    我聯絡關海珠也聯絡不上，我沒有告訴人的聯絡電話，被告
    呂道吉說他要負責，且警員說他們要自己負責，所以才讓他
    們搬，所以搬家當天他們是直接用遙控器開門，沒有被破壞
    的情形」等語（見九十五年度偵續字第三一六號卷第八八頁
    ）。顯見被告乙○○與被告呂道吉於九十三年十二月十四日
    前往系爭房屋搬運物品時，係持系爭房屋土地及建物所有權
    狀，向證人陳賢德說明來意後，再由證人陳賢德請示該大樓
    管理委員會主任委員，並通知三張犁派出所員警到場後，持
    遙控器及鑰匙開門進入系爭房屋，並非以強暴、脅迫之手段
    進入系爭房屋內搬運物品。況告訴人亦自承於被告呂道吉搬
    離物品當日並不在現場，被告乙○○縱使將告訴人之物品搬
    離系爭房屋，亦無法直接或間接對於告訴人施以強暴、脅迫
    之手段，縱告訴人之物品遭被告乙○○移動，然其無法以此
    行為直接或間接壓制告訴人之身體行動及意思決定自由，難
    認告訴人之自由法益遭受侵害，揆諸前揭說明，核與刑法第
    三百零四條第一項之強制罪之立法意旨及構成要件有間，實
    難逕以強制罪相繩。
六、綜上所述，被告乙○○固於前揭時地自系爭房屋內將告訴人
    所有之物品搬離，惟其主觀上係受被告呂道吉之指示監督、
    處理系爭房屋內物品搬運過程，其並不知系爭房屋內擺放之
    物品為告訴人所有，且其搬離物品時，並未施以強暴、脅迫
    之手段，告訴人當時亦不在現場，被告乙○○無法以此行為
    直接或間接壓制告訴人之身體行動及意思決定自由，尚難逕
    論以刑法第三百零四條第一項之強制罪。此外，復查無其他
    積極證據足認被告乙○○涉有強制罪之犯行，揆諸前揭規定
    ，爰依法為無罪之諭知。至告訴人與被告乙○○間有關搬運
    系爭房屋內擺放物品之爭議，宜另尋民事訴訟或其他替代性
    爭端解決途徑，以資解決，附此敘明。
據上論斷，應依刑事訴訟法第三百零一條第一項，判決如主文。
本案經檢察官徐則賢到庭執行職務。
中    華    民    國    98  年      7   月   31       日
                  刑事第十三庭審判長法  官 許泰誠
                                    法  官 陳君鳳
                                    法  官 郭顏毓
上正本證明與原本無異。
如不服本判決，應於判決送達後10日內，向本院提出上訴狀。
                                    書記官 潘文賢
中    華    民    國    98    年    8     月    3     日


司法院資訊處製作；財團法人民間司法改革基金會備份。
